【裁判字號】    97,消債抗,53
【裁判日期】    980331
【裁判案由】    更生事件
【裁判全文】
臺灣屏東地方法院民事裁定            97年度消債抗字第53號
抗  告  人  甲○○
上列抗告人因更生事件，對於中華民國97年11月25日本院97年度
消債更字第480號裁定提起抗告，本院裁定如下：
    主  文
抗告駁回。
抗告程序費用新臺幣壹仟元由抗告人負擔。
    理  由
一、本件抗告意旨略以：抗告人有不能清償債務之情事，而前已
    提出債權人清冊，以書面向最大債權金融機構請求共同協商
    債務清償方案，協商成立並約定每月償還新臺幣（下同）26
    ,051 元 ，然因債務人之月收入僅有12,261元，尚要養家活
    口、撫養抗告人母親、岳父母及子女2 人，故無力繼續履行
    原協商條件，顯因非可歸責於己之事由致履行有重大困難，
    原裁定不察其情而駁回伊之聲請，爰依法提起抗告云云，並
    聲明：原裁定廢棄。
二、按債務人與金融機構協商成立者，不得聲請更生或清算，但
    因不可歸責於己之事由，致履行顯有重大困難者，不在此限
    ；本條例施行前，債務人依金融主管機關協調成立之中華民
    國銀行公會會員辦理消費金融案件無擔保債務協商機制與金
    融機構成立之協商，準用前項之規定，消費者債務清理條例
    第151 條第5 項、第6 項分別定有明文。又聲請更生或清算
    不合程式或不備其他要件者，法院應以裁定駁回之，但其情
    形可以補正者，法院應定期間先命補正，復為同條例第8 條
    所明定。據此，按依債務人與金融機構協商成立者，除非因
    不可歸責於己之事由，致履行顯有重大困難，否則不得聲請
    更生或清算，債清條例第151 條第5 項規定意旨甚明。是債
    務清償方案成立後，應由債務人按其條件履行，僅於其後發
    生情事變更，在清償期間收入或收益不如預期，致該方案履
    行困難甚或履行不能，且因不可歸責於己之事由所致，始能
    聲請更生或清算。此項規定旨在避免債務人任意毀諾已成立
    之協商，濫用更生或清算之裁判上債務清理程序，蓋以債務
    清償方案係經當事人行使程序選擇權所為之債務清理契約，
    債務人應受該成立之協議所拘束。債務人既已與金融機構協
    商成立，如認該協商方案履行有其他不適當情形，自仍應再
    循協商途徑謀求解決，不得逕依消債條例聲請更生。且消債
    條例更生之規範目的，係在維持債務人基本生活之情況下，
    於債務人之能力範圍內盡力清償債務，非謂債務人得任意利
    用債務清理程序減輕債務，因此，為避免債務人針對已成立
    之協商方案任意毀諾，濫用更生或清算之債務清理程序，須
    債務人於協商成立後因不可歸責於己之事由，致其無法履行
    原定清償方案，始例外得依消債條例聲請更生或清算。
三、經查，抗告人抗告意旨所指各節，均無理由，茲分論如下：
  (一)抗告人係在97年4 月毀諾，在此之前，抗告人自已領取95、
    96年度之全部所得，原審以該二年度全部所得按月計算抗告
    人每月平均所得，自無不合。且抗告人於95、96年度均能依
    約繳納協商款，亦勘認原審以抗告人月平均所得數額據為衡
    量抗告人清償能力之部分依據，亦無違誤。又抗告人95、96
    年度所得穩定，茍其所得扣除清償銀行月付款後即無法維持
    基本生活，何以抗告人尚能維持此二年期間之生活？足見以
    抗告人95、96年度之經濟狀況，尚能支付積欠銀行之月付款
    及其生活之必需。而抗告人自97年度起，亦無所得銳減之事
    證，雖抗告人陳稱其配偶高翠華非自願性失業，致抗告人無
    力負擔遂為毀諾云云，惟未據舉證以實其說，自難遽信。且
    抗告人之配偶非達顯不能工作之情形，況其如積極努力，非
    不能獲得工作。是抗告人謂其非原審所指之非經濟狀況不良
    者，不足採信。另抗告人謂其及其岳父名下不動產價值低微
    且屬原住民保留地變價不易，縱認屬實，亦不影響其既有經
    濟狀況，自無因此造成抗告人不能清償債務之情事。準此，
    原審以抗告人無因不可歸責於己之事由致履行顯有重大困難
    之情事，因而駁回抗告人更生之聲請，即無違誤。抗告人執
    前詞指摘原裁定不當，求予廢棄改判，為無理由，其抗告應
    予駁回。
  (二)是債務清償方案成立後，債務人應按其條件履行，惟於其後
    發生情事變更，在清償期間收入或收益不如預期，致該方案
    履行困難甚或履行不能，而認有不可歸責於債務人之事由；
    或因締結債務清償方案之時，以債務人所處之協商時主、客
    觀環境，按一般有經驗、理性之人之標準，以事後觀察，使
    債務人作成協商意思表示而發生不健全或不自由之情形，有
    高度蓋然性，始從寬認定有不可歸責於債務人之事由，而得
    依本條例第151 條第5 項但書之規定聲請更生或清算。惟查
    ：抗告人所稱扶養抗告人母親、岳父母及抗告人子女二人之
    支出等語，均為協商前已存在之事實，則抗告人於同意協商
    前，即需考量自己之還款能力及籌措資金之能力，自不得於
    協商事後爭執自己無持續還款能力。本院復依職權調閱稅務
    電子閘門財產所得調件明細表，得抗告人母親名下有坐落於
    屏東縣泰武鄉等二筆土地之不動產、抗告人岳父亦擁有1991
    年份之汽車一部及坐落屏東縣內埔鄉等16筆房屋土地之不動
    產，是以抗告人母親及岳父母均有財產；另抗告人尚有已成
    年之兄妹等共同撫養義務人，是否必須由抗告人所撫養，仍
    屬有疑。從而，本件既難認抗告人有何消費者債務清理條例
    第151 條第5 項但書之情形存在，則依同條第6 項規定準用
    同條第5 項規定，抗告人自不得再依消費者債務清理條例規
    定聲請更生或清算，乃屬明確。原審以本件抗告人聲請更生
    ，未符消費者債務清理條例第15 1條第5 項規定，而駁回抗
    告人之聲請，並無違誤。
四、綜上，抗告人既未能舉證證明其於協商後有何不可歸責於己
    之事由，致履行顯有重大困難之情形，已與消費者債務清理
    條例所定得聲請更生程序以清理債務之要件不符，且無從補
    正。從而，原裁定為相同之認定，而駁回其更生之聲請，依
    法即無不合。抗告意旨猶執前詞指摘原裁定不當，求予廢棄
    另為裁定，為無理由，應予駁回。
五、據上論結，本件抗告為無理由，依消費者債務清理條例第15
    條，民事訴訟法第495 條之1 第1 項、第449 條第1 項、第
    95條、第78條，裁定如主文。
中    華    民    國    98    年    3     月    31    日
                  民事第二庭    審判長法  官  張世賢
                                      法  官  胡晏彰
                                      法  官  羅森德
正本係照原本作成
不得抗告。
                                      書記官  蘇小雅
中    華    民    國    98    年    3     月    31    日


司法院資訊處製作；財團法人民間司法改革基金會備份。
